【裁判字號】    94,訴,1098
【裁判日期】    950623
【裁判案由】    給付違約金
【裁判全文】
臺灣桃園地方法院民事判決      九十四年度訴字第一Ｏ九八號
原      告  乙○○
訴訟代理人  陳萬發  律師
被      告  丙○○
訴訟代理人  廖威淵  律師
上列當事人間請求給付違約金事件，經本院於民國九十五年五月
三十日言詞辯論終結，判決如下：
    主      文
被告應給付原告新臺幣肆拾伍萬柒仟捌佰肆拾壹元，及自民國九
十四年八月二十五日起至清償日止，按週年利率百分之五計算之
利息。
原告其餘之訴駁回。
訴訟費用由被告負擔伍分之參，餘由原告負擔。
本判決第一項，於原告為被告提供新臺幣壹拾柒萬元之擔保後，
得假執行；但被告以新臺幣肆拾伍萬柒仟捌佰肆拾壹為原告預供
擔保後，得免為假執行。
原告其餘假執行之聲請駁回。
    事      實
壹、原告方面：
一、聲明：
（一）被告應給付原告新臺幣（下同）八十四萬九千七百八十元
      ，及自起訴狀繕本送達被告之翌日起至清償日止，按年息
      百分之五計算之利息。
（二）願供擔保，請准宣告假執行。
二、陳述：
（一）兩造於民國九十年九月二十一日簽訂由被告承攬施作原告
      之房屋新建工程，依該承攬契約之約定，工程總價以每坪
      三萬元實作實算方式計價，被告應施作工程項目如契約書
      第十六條所載，應包含「外牆、模板、鋼筋、內牆、鋁窗
      、混擬土、水電、廁所廚房磁磚及一至四樓石英磚、頂樓
      防水粉刷、大門、扶手及追加」等工程，被告依約應自開
      工日（雨天不計天數）起一百八十天內完工，如未能按期
      限完工，應賠償原告每逾一日以總工程款百分之十之違約
      金。詎料，被告一再無故停工以致施作逾期，顯然已違約
      在先，惟被告央求原告同意由其繼續續作，兩造乃於九十
      一年六月二十四日補充協議，約定被告自同年月二十五日
      起應再進場復工續為施作，被告並保証於復工後三十五個
      工作天內應完工，然被告於簽立協議書後，並未於上開期
      限內完工，仍違背補充協議之約定。
（二）依中央氣象局提供之「桃園縣八德地區」於「九十一年（
      即西元2002年）六月、七月、八月」之雨量報告資料，自
      「九十一年六月二十五日」起算，能夠工作（扣除假日、
      扣除下雨）之日期（工作天），至「九十一年八月十九日
      」止，即已達三十五個工作天，惟被告於當日仍未完成系
      爭工程，應自翌日起視為遲延，而算至原告通知被告終止
      之日即九十二年三月十三日止，共計二百零九天，被告均
      應賠償遲延之違約賠償。而系爭總工程款為一百四十三萬
      四千九百三十九元，則原告就被告遲延給付，依據契約第
      六規定計算，被告每遲延一日應賠償總工程款之百分之十
      ，計算其已遲延二百零九天，被告本應賠償高額之懲罰性
      違約金，惟審酌違約金額過高，原告僅請求被告賠償五十
      萬元違約金，應屬適當。
（三）此外，被告僅施作結構體之粗體部分，其餘被告依約本應
      施作之如附表所示工程部分，被告均未施作，而就被告給
      付不完全之違約，導致原告另僱第三人甲○○續為施作，
      為此，原告復支出三十四萬九千七百八十元，此部分之費
      用亦應由被告負擔損害賠償之責。
      綜上所述，原告請求被告給付違約金係五十萬元、給付不
      完全之損害賠償係三十四萬九千七百八十元，共計八十四
      萬九千七百八十元，均屬有據。
三、對被告抗辯所為之陳述：
（一）被告應施作範圍（項目）參合約書第十六條約定，此條所
      指施工規範，即指被告應施作之規定而言，此外由文字約
      定亦足明白，參諸各條項文字規範均屬明文約定，逐項說
      明應該如何施作、材質為何等清楚定位，甚至連不包含項
      目，都以文字明示之，足資第十六條即屬兩造約定之被告
      應施作範圍（項目）及義務，故被告所辯，自屬無據。至
      於該條第（十二）項之約定，則係指「追加工程」（即協
      議書所約定第二期增建部分），仍以每坪三萬元計價，由
      被告施作，與本件系爭之前段工程無涉。
（二）被告依契約書應施作卻未施作完畢之事實，此由證人甲○
      ○之證詞及其所提出工程報價單明細表、卷內照片，均足
      以證實，且原告所請求被告負擔損害賠償部分，均與契約
      書第十六所載之內容相符，皆屬可歸責於被告違約而給付
      不完全之賠償義務，原告並非超越合約內容補行施作。如
      鈞院認為原告另雇甲○○之前段所施作，尚有超出契約書
      第十六條約定之施作範圍或材質，則請鈞院剔除超出之部
      分。
（三）至被告辯稱原告於九十一年十二月十七日能取得使用執照
      ，就足以證明被告並無逾期完工云云，此為被告錯誤之主
      張。蓋「使用執照」乃縣政府工務機關依建築法規審查建
      物結構體是否依建造執照興建完成之判斷，純就結構體而
      言，此與被告對原告應履行的債之本旨並不相同，被告所
      辯實屬錯誤，亦無足採。
（四）且就施作期限而言，依兩造簽立之協議書約定「三十五個
      工作日」即應完工，即屬「給付有確定期限」之約定，則
      被告於期限屆至，不待催告本就應負遲延之責。被告辯稱
      「本案係給付無確定期限」云云，自不足採。況被告於庭
      訊亦自承已收到原告寄發之催告函，則其訴訟代理人之答
      辯狀翻異被告本人之詞，改稱否認收到催告云云，已無理
      由。而原告通知終止契約之意思表示，被告於庭訊時亦「
      自認」已收到，嗣被告雖改稱未收到云云，然此為被告撤
      銷自認，被告並無舉證，自屬無據。況且，被告另於九十
      二年三月二十六日亦曾以存證信函表示伊確實收到九十二
      年二月二十七日之終止通知書，被告雖一再否認收到終止
      之意思表示，仍不足採。
四、證據：提出承攬工程契約書暨協議書一份、氣象局雨量報告
    三紙、九十二年度桃院字第5000593 號認證書及終止契約通
    知書、桃園縣政府工務局使用執照各一份、照片六幅、原告
    與證人甲○○簽訂之契約書與工程報價單各一份、證明書一
    紙、桃園縣八德地區之氣象局雨量資料五紙、九十一年桃園
    區農業改良場逐日雨量資料、催告書、存證信函各一份（以
    上均為影本）為證。
貳、被告方面：
一、聲明：
（一）原告之訴及假執行聲請均駁回。
（二）如受不利判決，願供擔保請准宣告免為假執行。
二、陳述：
（一）被告否認應負遲延責任：兩造間所簽訂之契約書第五條工
      程期限雖約定被告應自開工日起一百八十天內完工（雨天
      不計天數），惟兩造間於九十一年六月二十四日簽訂之協
      議書另約定：被告應自九十一年六月二十五日復工，並保
      證於復工日後三十五天工作天內完成房屋新建（一期）工
      程及驗收程序。被告確已依約復工並完工，否則原告何能
      於九十一年十二月十七日取得使用執照。又兩造間一期工
      程雖約定「復工日後三十五天工作天內完成」，但兩造間
      之約定仍為給付無確定期限債務，依法須經催告後始有遲
      延責任，本件原告既未為催告，其主張被告應自「九十一
      年八月二十日起」視為遲延而應負遲延責任，即屬於法不
      合。
（二）被告就系爭房屋第一期即前段施作工程部分業已完工，證
      人甲○○僅奉原告指示承作工程項目，並不明瞭兩造間約
      定應由被告施作範圍，從而其證言真實性並非無疑，至其
      提出之工程報價單明細表對被告更無約束力，且證人甲○
      ○施作範圍並非為兩造間約定之範圍及材質。如：報價單
      中所載之泥作工程部分，原告因欲貼磚故要求被告不要施
      作；門窗工程中一樓白鐵電動鐵捲門及二、三樓前鋁窗均
      非被告施作義務；油漆工程亦非被告施作義務。
（三）系爭工程之施作坪數，經鈞院函請桃園縣八德地政事所測
      量土地複丈成果圖並量至「滴水坪」，被告建築面積應為
      「一百五十八點一二平方公尺」，換算為坪數為「四十七
      點八三坪」。總工程款應為一百四十三萬四千九百三十九
      元，被告從原告處僅取得一百零四萬三千元之工程款，則
      原告尚應再給付工程款三十九萬一千九百三十九元，被告
      依法主張抵銷。
（四）承前所述，本件既為未定期限債務，而原告未定期催告，
      故被告遲延起算點無從計算，故原告自「九十一年八月二
      十日起」起算違約金，於法不合。本件工程原告僅給付被
      告一百零四萬三千元之工程款，被告完工後竟被請求給付
      違約金五十萬元，且原告既已於九十一年十二月十七日取
      得使用執照，足證房屋已完成建築可居住使用，縱有部分
      未完工，亦占整體房屋比率甚低（約十分之一） ，而原
      告請求之違約金五十萬元已占總工程款比例逾三分之一，
      顯屬過高，依法應予酌減。
三、證據：提出建算計算表影本一紙、聲請本院傳喚證人丁○○
    為證，並聲請八德地政事務所至現場勘測。
    理      由
壹、程序方面：
    按訴狀送達後，原告不得將原訴變更或追加他訴。但有下列
    各款情形之一者，不在此限：三、擴張或減縮應受判決事項
    之聲明者。民事訴訟法第二百五十五條第一項第三款定有明
    文。本件原告原起訴請求被告應給付一百十二萬八千元，及
    自九十二年三月十四日起算至清償日止，按週年利率百分之
    五計算之利息，嗣後於訴訟程序進行中先於九十四年九月十
    二日變更利息起算日為自起訴狀繕本送達翌日起算，復於同
    年十二月二十二日減縮聲請為請求被告給付八十六萬三千七
    百八十元，及自起訴狀繕本送達之翌日起，至清償日止，按
    週年利率百分之五計算之利息，末於九十五年五月十六日再
    減縮聲請為請求被告應給付八十四萬九千七百八十元，及自
    起訴狀繕本送達之翌日起至清償日止，按週年利率百分之五
    計算之利息，揆諸前揭說明，當屬減縮應受判決事項之聲明
    ，且被告亦表示同意，即屬合法，應予准許。
貳、實體方面：
一、本件原告起訴請求：兩造於九十年九月二十一日簽訂由被告
    承攬施作原告之房屋新建工程，依約工程總價以每坪三萬元
    實作實算計價，被告應施作工程項目如契約書第十六條所載
    ，被告依約應自開工日（雨天不計天數）起一百八十天內完
    工，違約應賠償原告每逾一日以總工程款百分之十之違約金
    。詎被告無故停工以致違約，惟被告央求原告同意由其繼續
    續作，兩造乃於九十一年六月二十四日補充協議，被告應自
    同年六月二十五日起再進場復工，並保証於復工後三十五工
    作天內即同年八月十九日完工，惟上開期日屆日至被告仍未
    完成系爭工程，應自翌日起視為遲延，算至原告通知被告終
    止之日即九十二年三月十三日止，共計二百零九日，而此案
    總工程款為一百四十三萬四千九百三十九元，依據契約第六
    條規定計算，被告本應賠償高額違約金，惟原告減縮違約金
    之請求，僅請求被告賠償五十萬元；又因被告僅施作結構體
    之粗體部分，其餘被告依約本應施作而未施作部分（如附表
    所示），即屬被告給付不完全之違約，導致原告另僱第三人
    甲○○續為施作，為此，原告復支出三十四萬九千七百八十
    元，此部分之費用亦應由被告負擔損害賠償之責。合計被告
    應給付原告八十四萬九千七百八十元及其遲延利息等語。
二、被告則以：（一）系爭工程，被告確已依約復工並完工，否
    則原告何能於九十一年十二月十七日取得使用執照。又兩造
    間一期工程雖約定「復工日後三十五天工作天內完成」，但
    兩造間之約定仍為給付無確定期限債務，依法須經催告後始
    有遲延責任，本件原告既未為催告，其主張被告應自「九十
    一年八月二十日起」視為遲延而應負遲延責任，即屬於法不
    合；（二）被告就系爭房屋第一期即前段施作工程部分業已
    完工，證人甲○○僅奉原告指示承作工程項目，並不明瞭兩
    造間約定應由被告施作範圍，從而其證言真實性並非無疑，
    至其提出之工程報價單明細表對被告更無約束力，且證人甲
    ○○施作範圍並非為兩造間約定之範圍及材質。如：報價單
    中所載之泥作工程部分，原告因欲貼磚故要求被告不要施作
    ；門窗工程中一樓白鐵電動鐵捲門及二、三樓前鋁窗均非被
    告施作義務；油漆工程亦非被告施作義務；（三）系爭工程
    之施作坪數，經鈞院函請桃園縣八德地政事所測量土地複丈
    成果圖並量至「滴水坪」，被告建築面積應為「一百五十八
    點一二平方公尺」，換算為坪數為「四十七點八三坪」。總
    工程款應為一百四十三萬四千九百三十九元，被告從原告處
    僅取得一百零四萬三千元之工程款，則原告尚應再給付工程
    款三十九萬一千九百三十九元，被告依法主張抵銷；（四）
    本件工程原告僅給付被告一百零四萬三千元之工程款，被告
    完工後竟被請求給付違約金五十萬元，且原告既已於九十一
    年十二月十七日取得使用執照，足證房屋已完成建築可居住
    使用，縱有部分未完工，亦占整體房屋比率甚低（約十分之
    一），而原告請求之違約金五十萬元已占總工程款比例逾三
    分之一，屬過高，依法應予酌減等語資為抗辯。
三、兩造不爭執事項：
（一）兩造前於九十年九月二十一日訂有承攬契約，雙方約定被
      告應為原告就坐落於桃園縣八德市○○段第三二八號基地
      上興建一棟四層樓之建物，被告並應自開工日起一百八十
      日內完工，如未依限完工，每逾一日被告應賠償原告以總
      工程款百分之十計算之違約金。
（二）嗣因被告未於上開期限完工，雙方以上開契約為基礎，復
      於九十一年六月二十四日重新約定被告應自九十一年六月
      二十五日起三十五個工作日內完工；而上開施工期限，於
      扣除雨天、例假日、節日後，應於九十一年八月十九日屆
      至。
（三）原告認被告未於九十一年八月十九日完工，先於九十二年
      一月間經本院公證處對被告催告後，復於同年三月間，除
      另行委請訴外人甲○○就原告認為被告未完工部分（即如
      附表所示工程）進行施作，計支出承攬報酬三十四萬九千
      八百七十元外，再經本院公證處對被告為終止系爭承攬契
      約之表示，被告分別於九十二年一月十七日及同年四月間
      收受上開催告函及終止函。
（四）關於系爭工程之承攬報酬，係以被告實際施作之地面及樓
      板坪數（以滴水坪為準），按每坪三萬元計價，而被告實
      際施作之面積，經本院於九十五年三月九日會同兩造至現
      場履勘，並委請桃園縣八德地政事務所測量結果，應為一
      百五十八點一二平方公尺，折計坪數為四十七點八三一三
      坪，以此計算，系爭工程報酬應為一百四十三萬四千九百
      三十九元，其中原告已支付被告承攬報酬一百零四萬三千
      元。
四、原告主張被告未於約定期限內完成系爭工程，且原告就附表
    所示之被告未完工部分另行僱請他人施工完成，計支出三十
    四萬九千七百八十元，又被告既未依限完工，而計至原告終
    止系爭契約之日止，已遲延二百零九日，則被告自應依約負
    擔給付懲罰性違約金之責等語，此為被告所否認，並以理由
    欄貳之二所載等語置辯，經查：
（一）按稱承攬者，謂當事人約定，一方為他方完成一定之工作
      ，他方俟工作完成，給付報酬之契約，民法第四百九十條
      第一項定有明文；又解釋契約，應探求當事人之真意，而
      於文義上及論理上詳為推求當事人之真意時，應斟酌訂立
      契約當時及過去之事實、其經濟目的及交易上之習慣，本
      於經驗法則，基於誠實信用原則為判斷；另解釋意思表示
      ，首先以一般文意為準，如文字已表示當事人真意，無須
      別事探求者，即不得捨此文字更為解釋，最高法院十七年
      上字第一一一八號判例可資參照。本件原告主張附表所示
      工程，被告均未予施作，且業經原告另行僱請第三人甲○
      ○施作完成等情，業據原告提出照片六紙為證，並有證人
      甲○○於本院九十四年十一月七日行言詞辯論程序時之證
      述可參，此外，被告於本院九十四年九月十二日行言詞辯
      論程序時亦自承：原告提出照片六紙（即原證六），確係
      伊當時施作完成時之現狀等語，自堪信為真實，而依兩造
      於九十年九月二十一日所定承攬工程契約書所載，系爭工
      程範圍除被告應依工程圖樣在坐落於桃園縣八德市○○段
      第三二八號基地上興建一棟四層樓之建物外，關於該建物
      內部之建材使用、施工程度及標準等項，尚應依該契約書
      第十六條之施工規範，其中應包括「(1)外牆部分：採加強
      磚造正面，外牆加防水劑粉刷打底，加貼磁磚，兩側及後
      面外牆防水粉刷加油漆；(4)內牆部分：粉刷光面交付。（
      含油漆）；(5)鋁窗部分：採品牌氣密式窗。（不含落地門
      ）；．．．(7)水電部分：電管以管擇IS09002 認證之產品
      ，浴廁衛浴設備以和成牌為主，不含按摩浴缸。熱水管採
      白鐵材質施工；(8)廁所及廚房全面貼磁磚20Ｘ30公分為主
      。地磚：一樓及廁所部分貼石英磚（可止滑）。二、三、
      四樓採磁磚貼付；．．．(10)大門採白鐵電動捲門：外加一
      小門；．．． (11) 南洋櫸木扶手．．．。」等項，而核
      諸附表編號一至六所示之工程項目，顯然均得涵射於上開
      規範之文意範圍內，此外，觀諸系爭契約內其他相關規範
      ，並無復就上開所列工程項再為排除者，是以，揆諸上開
      意思表示解釋原則之說明，附表編號一至六所示工程項目
      ，均屬兩造原訂系爭工程之範圍，被告本即有依約施作之
      義務。
（二）第按「給付有確定期限者，債務人自期限屆滿時起，負遲
      延責任（第一項）。給付無確定期限者，債務人於債權人
      得請求給付時，經其催告而未為給付，自受催告時起，負
      遲延責任（第二項）」，此為民法第二百二十九條第一項
      、第二項所明定。而所謂「給付有確定期限」，在就給付
      之履行定有明確時間（如九十一年一月一日到期）者固屬
      之，若僅就給付之履行訂定一可資確定之標準，而依該標
      準計算結果即可據此特定具體之履行期日者，要難謂非屬
      給付有確定期限。本件兩造僅約定系爭工程應自九十一年
      六月二十五日重新施作起三十五個之工作日內完工等情，
      已如前述，此就系爭工程完工期限固未定有明確時間，惟
      被告為一長期從事承攬工程之業者，就所謂工作日在承攬
      實務上之計算自知之甚詳，茲兩造既對三十五個工作日之
      計算係在扣除雨天、例假日、節日後，應於九十一年八月
      十九日屆至等情不爭執，則堪認系爭工程之完工期限應為
      九十一年八月十九日。
（三）又因不可歸責於債務人之事由，致未為給付者，債務人不
      負遲延責任，民法第二百三十條可資參照。另「當事人主
      張有利於己之事實者，就其事實有舉證責任」，民事訴訟
      法第二百七十七條定有明文。本件被告抗辯其未於九十一
      年八月十九日前完成附表所示之工程，緣係因原告想在取
      得使用執照後進行二次施工，乃要求其先不要繼續施作等
      語，既為原告否認在案，則被告自應就其抗辯負擔舉證之
      責。而關於被告上開抗辯，固舉以證人即受被告僱請至系
      爭工地負責施作泥作粗胚工程之丁○○於本院九十五年五
      月三十日之證述為證，惟：
    １被告於本院九十四年九月十二日行言詞辯論程序時固即為
      上開抗辯，然其嗣於本院同年十月三日行言詞辯論程序時
      復陳述：伊也考量到原告可能不付款，所以伊不想蓋的原
      因之一等語，顯見被告未遵期完成附表所示工程，並非單
      純係因原告要求停工所致。
    ２證人丁○○於本院九十五年五月三十日行言詞辯論程序時
      固附合被告上開抗辯，惟證人丁○○係受僱於被告至系爭
      工地施作，其與被告顯有一致之利害關係，不無偏頗利於
      被告之虞，其證述能否採信，已不無疑義；再者，證人丁
      ○○僅係負責施作附表所示工程項目中之泥作工程，縱認
      其證述可採，充其量亦僅能證明原告曾暫時免除被告就泥
      作工程部分應於九十一年八月十九日完工爾，要難以此證
      述逕認原告就其他工項亦有免除之意；又況，證人丁○○
      所負責之泥作粗胚工程係於九十一年七月三十日完成，且
      原告當時要求停工等語，此業為證人丁○○及被告所一致
      陳述，並有被告提出之工程款簽收單據影本乙紙為證，然
      觀諸被告所提出之工程款簽收單據影本所載內容，系爭工
      程款最後交付日期為九十一年八月二十日，堪認系爭工程
      自九十一年七月三十日之後仍有繼續施作情形，準此，證
      人丁○○證述原告其時曾出言要求停工云云，顯然與事實
      不符，而無堪採信。此外，被告就其未能遵期完成附表所
      示工程，確非可歸責於自已之事由所致一事，復未能提出
      其他積極事證供本院審認，其空言抗辯，自無足採信。
（四）另當事人得約定債務人債務不履行時，應支付違約金，民
      法第二百五十條第一項定有明文；違約金係當事人為確保
      債務之履行，約定債務人不履行債務  時，應支付之金錢
      或其他給付；另雙方若有違約金之約定，則一旦有所約定
      之債務不履行情事發生，債權人不待舉證證明其所受損害
      係因債務不履行所致及損害額之多寡，均得按約定之違約
      金，請求債務人給付；另違約金於有違約情事時請求權即
      已發生，其與債權人嗣後有無定期催告、行使解除權與否
      無涉，最高法院六十一年度臺上字第二九二二號判例可資
      參照。本件被告就屬於系爭工程範疇之如附表編號一至六
      所示工程項目，未能於九十一年八月十九日前完成，且被
      告就此遲延給付之發生復未能舉證有不可歸責之事由存在
      ，則被告自翌日起應負擔遲延責任，而依前揭兩造於九十
      一年九月二十一日所訂之違約金約款，原告自應負給付違
      約金之責任，是以原告依上開規定請求被告給付違約金五
      十萬元，自屬有據。
（五）損害賠償，除法律另有規定或契約另有訂定外，應填補債
      權人所受損害及所失利益，民法第二百十六條第一項可資
      參照，而其中所謂所受損害，係指現存財產因損害事實之
      發生而被減少，如委任人以承攬人承攬之工程違約未予完
      成，應另行標建，致委任人須多支付酬金，則承攬人自應
      賠償委任人所受之上開損害，最高法院四十八年台上字第
      一九三四號判例可資參照。本件被告未依約完成附表所示
      之工程項目，致原告另行僱請第三人甲○○施作完成，該
      僱請第三人施作之報酬費用，自屬原告因被告遲延給付所
      生之積極損害，揆諸上開判決，被告亦應負擔賠償之責。
      而關於原告僱請第三人甲○○施作附表所示工程項目之報
      酬費用為三十四萬九千七百八十元等情，業據證人甲○○
      於本院九十四年十一月七日行言詞辯論程序時證述綦詳，
      並有工程報價單乙件為證，且觀諸該報價單所載內容復無
      顯然逾越一般工程單價之情，堪認原告此部分費用之主張
      應為真實。至被告雖抗辯證人甲○○為原告施作之工程估
      價過高，並舉以證人丁○○於本院九十五年五月三十日之
      證述為證云云，惟證人丁○○係受僱於被告來為原告施工
      ，則被告與鄭某間就施作工程之報酬，依通常社會常情，
      必然會低於兩造間所定承攬報酬，被告以藉此獲得利差，
      是以被告以其與丁○○間之報酬低於甲○○之工程估價，
      推論甲○○之工程報酬有過高情事云云，自無足採。
五、按約定之違約金過高者，法院得減至相當之數額，民法第二
    百五十二條定有明文；又核減違約金之標準，應就當事人約
    定違約金之性質、客觀事實及債務人若能如期履行，債權人
    可得享受之一切利益及其他情事酌定之。經查：
 (一）違約金之種類，可分為懲罰性違約金及賠償額預定性違約
      金二者，當事人間約定之違約金究屬何者，應依當事人之
      意思定之，如無從依當事人之意思認定違約金之種類，則
      依民法第二百五十條第二項規定，視為損害賠償額預定性
      違約金，反之，則為懲罰性違約金。本件系爭契約第六條
      規定：「逾期責任：由於乙方之責任，未能於約定期限內
      完工，逾期每日罰款新臺幣總工程款百分之十。」等語；
      又於第十一條第一項、第二項規定：「有下列情形發生者
      ，甲方得隨時終止乙方之承包權：．．．乙方能力薄弱，
      遲滯開工，任意停止工作，或作輟無常，工程進度嚴重落
      後，甲方認為不能如期竣工者．．．如有前項情事而終止
      合約時，．．．乙方並應賠償甲方工程上所生之損失。」
      等語，兩造就此損害賠償既有另外訂定，則系爭違約金之
      性質，應屬懲罰性違約金，合先敘明。
（二）本件原告以被告有上開違約情事，主張被告應負擔之違約
      金數額為五十萬元，本院參酌契約標的之總價金為一百四
      十三萬四千九百三十九元，而被告就系爭工程原應依約定
      於九十一年八月十九日完工，如未依限完工，每逾一日被
      告應賠償原告以總工程款百分之十計算之違約金，今被告
      無正當理由未於上開期限內完工，雖經原告於九十二年一
      月間催告其履行結果，被告仍拒絕給付，為此，原告乃復
      於同年三月另行僱請第三人施作附表所示之工程項目，並
      對被告為終止系爭承攬契約之意思表示等情，認原告違約
      金數額五十萬元之請求並無不當及過高情事，是以被告抗
      辯應核減違約金云云，洵無足採。
六、抵銷，應以意思表示，向他方為之。其相互間債之關係，溯
    及最初得為抵銷時，按照抵銷數額而消滅，民法第三百三十
    五條第一項定有明文；又「抵銷，應兩造債務相當額，溯及
    宜為抵銷時生其效力，係使得為抵銷之債務，於宜為抵銷時
    消滅，此後即不生計算利息之問題。」，最高法院十八年上
    字第三一六號判例可資參照。本件被告另抗辯系爭工程報酬
    應為一百四十三萬四千九百元，其中原告僅支付被告承攬報
    酬一百零四萬三千元，尚欠三十九萬一千九百三十九元等情
    ，業為原告所不爭執，是以原告對被告負有給付承攬報酬三
    十九萬一千九百元之義務，另承上所述，原告得向被告請求
    給付違約金及損害賠償合計金額八十四萬九千七百八十元，
    兩造所互負之債務，給付種類均為金錢債權，且已屆清償期
    ，又無其他不適合抵銷之情狀，被告主張上開債務相互抵銷
    ，核無不合應予准許。準此計算結果，被告尚應給付原告四
    十五萬七千八百四十一元。另兩造所互負之上開債務，其抵
    銷適狀（即兩造債權成立及其得為行使之時期）係發生上訴
    人本件起訴狀送達被上訴人翌日前之九十二年四月間，今兩
    造所互負之上開債務既因抵銷而溯及至抵銷適狀發生時生消
    滅之效果，是自斯時起即無復生計算利息之問題，本院自無
    庸就被上訴人主張遲延利息部分，復與上訴人上開權利為抵
    銷之計算，併此敘明。
七、綜上所述，原告依承攬契約之法律關係，請求被告給付違約
    金及損害賠償四十五萬七千八百四十一元，及自起訴狀繕本
    送達翌日即九十四年八月二十五日起至清償日止，按週年利
    率百分之五計算之利息，於此範圍內之請求為有理由，應予
    准許，其他逾上開範圍之請求為無理由，應予駁回。另原告
    勝訴部分，兩造均陳明願供擔保請准宣告為假執行及免為假
    執行，核無不合，爰酌定相當之擔保金准許之；至原告敗訴
    部分，其假執行之聲請即失所附麗，應予駁回，併此敘明。
據上論結，本件原告之訴為一部有理由、一部無理由，依民事訴
訟法第七十九條、第三百九十條第二項、第三百九十二條，判決
如主文。
中   華   民   國   九十五   年   六   月    二十三   日
                       民事第二庭  法  官  石有為
上列正本係照原本作成
如對本判決上訴須於判決送達後二十日內向本院提出上訴狀。
                                   書記官黃棟楠
中   華   民   國   九十五   年   六   月    二十三   日
附表
┌──┬────────────┬──────┬───────────────┐
│項次│工程名稱及內容          │    金額    │         附註                 │
│    │                        │ （新臺幣） │                              │
├──┼────────────┼──────┼───────────────┤
│一  │泥作工程                │            │                              │
├──┼────────────┼──────┤                              │
│    │一樓內牆1:3水泥粉光     │    10,260  │                              │
│    │二樓內牆1:3水泥粉光     │    10,260  │                              │
│    │三樓內牆1:3水泥粉光     │    10,260  │                              │
│    │四樓內牆1:3水泥粉光     │     5,400  │                              │
│    │樓梯側邊1:3水泥粉光     │     6,800  │                              │
│    └────────────┴──────┤                              │
│                         此項小計   42,980  │                              │
├──┬───────────────────┼───────────────┤
│二  │貼磚工程                              │１、一樓地坪部分原支出51,000元│
├──┼────────────┬──────┤    ，惟此部分係原告自行使用逾│
│    │一樓地坪拋光石英磚      │    25,500  │    兩造約定品質之材質，故原告│
│    │二樓地坪復古石英磚      │    25,500  │    比照其他樓層支出之數額列計│
│    │三樓地坪復古石英磚      │    25,500  │    。                        │
│    │四樓地坪復古石英磚      │    13,800  │                              │
│    │四樓正面補磁磚修補及填縫│     9,000  │                              │
│    └────────────┴──────┤                              │
│                        此項小計    99,300  │                              │
├──┬───────────────────┼───────────────┤
│三  │門窗工程                              │                              │
├──┼────────────┬──────┤                              │
│    │一樓浴室塑鋼門          │     1,200  │                              │
│    │二樓浴室塑鋼門          │     1,200  │                              │
│    │三樓浴室塑鋼門          │     1,200  │                              │
│    │一樓白鐵電動鐵捲門      │    65,000  │                              │
│    │二樓前鋁窗              │    13,000  │                              │
│    │三樓前鋁窗              │    12,000  │                              │
│    └────────────┴──────┤                              │
│                        此項小計    93,600  │                              │
├──┬───────────────────┼───────────────┤
│四  │木作工程                              │                              │
├──┼────────────┬──────┤                              │
│    │一至三樓樓梯櫸木扶手    │    23,100  │                              │
│    └────────────┴──────┤                              │
│                        此項小計    23,100  │                              │
├──┬───────────────────┼───────────────┤
│五  │油漆工程                              │                              │
├──┼────────────┬──────┤                              │
│    │一樓內牆刷水性平光水泥漆│     6,300  │                              │
│    │二樓內牆刷水性平光水泥漆│     7,400  │                              │
│    │三樓內牆刷水性平光水泥漆│     7,400  │                              │
│    │四樓內牆刷水性平光水泥漆│     4,700  │                              │
│    │木門框刷油漆            │     4,000  │                              │
│    │樓梯踢腳板刷油漆        │     3,000  │                              │
│    └────────────┴──────┤                              │
│                        此項小計    32,800  │                              │
├──┬───────────────────┼───────────────┤
│六  │水電工程                              │                              │
├──┼────────────┬──────┤                              │
│    │一樓浴室馬桶、臉盆      │     9,500  │                              │
│    │二樓浴室馬桶、臉盆      │    12,000  │                              │
│    │三樓浴室馬桶、臉盆      │    12,000  │                              │
│    │恆壓馬達                │     2,500  │                              │
│    │電力配線                │    20,000  │                              │
│    │開關、插座、NFB         │     2,000  │                              │
│    └────────────┴──────┤                              │
│                        此項小計    5,8000  │                              │
├──────────────────────┴───────────────┤
│                         以上六項，合計金額為349,780元                      │
└──────────────────────────────────────┘


司法院資訊處製作；財團法人民間司法改革基金會備份。
